# Let’s Get Started with R

```{r Kode Pertama, Hello World!}
"Hello World"
1 + 5
```

```{r Teks, Angka dan Rumus Perhitungan}
9
"Budi"
9 * 3
```

```{r Menggunakan Fungsi Print}
print("Hello World")
print(3 + 4)
```

```{r Huruf Besar, Huruf Kecil dan Format Angka}
01
1
"01-01-1980"
"1-1-1980"
"Budi"
"BUDI"
```

```{r Function}
c(5:10)
```

```{r Variable}
budi_berat_kg <- 68
santi_berat_kg <- 54.5
budi_berat_kg
santi_berat_kg
pi <- 3.14
pi
```

```{r Comment pada R}
2 + 2 #Ini adalah baris komentar
```

# Vector, List, and Data Frame

```{r Vector}
# Ini adalah contoh vector untuk angka numerik dengan 3 data c(4, 5, 6)
c(4, 5, 6)
# Variable bernama angka dengan input berupa vector
angka <- c(4, 5, 6)
# Tampilkan isi variable angka dengan fungsi print
print(angka)
```

```{r Deretan Nilai dengan Operator ":" (Titik Dua)}
angka1 <- c(1, 2, 3, 4, 5, 6, 7, 8, 9, 10)
print(angka1)
angka2 <- c(1:10)
print(angka2)
```

```{r Vector dengan Isi Teks}
# Variable nama_mahasiswa dengan input character
nama_mahasiswa <- c("Amira", "Budi", "Charlie")
print(nama_mahasiswa)
```

```{r Index dan Accessor pada Vector}
# Buat vector variable bernama angka yang isinya 20 s/d 30
angka <- c(20:30)
print(angka)

# Tampilkan isi variable angka pada posisi ke 3
print(angka[3])

# Tampilkan isi variable angka pada posisi ke 5 gunakan kurung siku ganda
print(angka[[5]])

# Tampilkan isi variable angka pada posisi ke 4 s/d 6
print(angka[4:6])

# Buat vector teks dengan nama kode_prodi yang diisi sesuai petunjuk soal
kode_prodi <- c("DKV", "ILKOM", "ICT")

# Tampilkan isi indeks ketiga dari kode_prodi
print(kode_prodi[3])
```

```{r Named Vector}
#Membuat named vector dengan nama nilai
nilai <- c(statistik = 89, fisika = 95, ilmukomunikasi = 100)

#Menampilkan isi variable nilai
print(nilai)

#Menampilkan isi dengan nama fisika
print(nilai["fisika"])

#Buat variable profil sesuai permintaan soal
profil <- c(nama = "Budi", tempat_tinggal = "Jakarta", tingkat_pendidikan = "S1") # nolint

#Tampilkan variable profil
print(profil)
```

```{r List}
# List disimpan dalam variable dengan nama list_random
list_random <- list(2, "Budi", 4)

# Menampilkan isi list
list_random

# List disimpan dalam variable dengan nama dati2
dati2 <- list(nama = "Denpasar", propinsi = "Bali")

# Menampilkan isi list dati2
dati2

# Buat variable kota sesuai permintaan soal
kota <- list(nama_kota = "Makassar", propinsi = "Sulawesi Selatan", luas_km2 = 199.3) # nolint
# Tampilkan isi variable list kota
kota
```

```{r List Index}
# Membentuk list dengan 2 angka dan 1 character
list_saya <- list(2, "Budi", 4)

# Menampilkan index kedua dengan aksesor kurung siku tunggal
list_saya[2]

# Menampilkan index kedua dengan aksesor kurung siku ganda
list_saya[[2]]

# Menampilkan index kedua s/d ketiga
list_saya[2:3]

# Buatlah variable dengan nama list_satu dengan isi angka 1, character “Online”, dan nilai logical TRUE. Tampilkan index pertama dari list tersebut dengan accessor kurung siku tunggal.  # nolint
list_satu <- list(1, "Online", TRUE)
list_satu[1]
```

```{r Data Frame}
#Membuat dua variable vector
fakultas <- c("Bisnis", "D3 Perhotelan", "ICT", "Ilmu Komunikasi", "Seni dan Desain") # nolint
jumlah_mahasiswa <- c(260, 28, 284, 465, 735)

#Membuat data frame dari kedua vector di atas
info_mahasiswa <- data.frame(fakultas, jumlah_mahasiswa)

#Melihat isi data frame
info_mahasiswa

#Buat vector baru sebagai representasi akreditasi
akreditasi <- c("A", "A", "B", "A", "A")

#Buat data frame dari ketiga vector di atas
info_mahasiswa <- data.frame(fakultas, jumlah_mahasiswa, akreditasi)

#Melihat isi data frame
info_mahasiswa
```

```{r Cara Akses Data Frame}
#Menampilkan kolom jumlah_mahasiswa
info_mahasiswa$jumlah_mahasiswa

#Menampilkan kolom fakultas
info_mahasiswa$fakultas
```

## Kesimpulan
Ringkasan dari tipe-tipe data tersebut adalah sebagai berikut.

1. Vector hanya dapat diisi dengan salah satu tipe data saja di seluruh elemennya, misalnya angka saja ataupun teks saja. Pembuatan vector menggunakan fungsi c, dan bisa diakses dengan accessor dengan angka indeks yang diapit kurung siku. Namun, jika berupa named vector, maka indeksnya adalah berupa teks.
2. List adalah tipe data yang bisa diisi dengan lebih dari satu tipe data di seluruh elemennya, dengan campuran teks dan angka. Pembuatan list adalah menggunakan fungsi list, dan elemen pada list dapat diakses dengan accessor yang diapit kurung siku seperti pada vector.
3. Data Frame adalah tipe data yang terdiri dari satu atau beberapa vector ataupun list. Untuk membuat data frame kita menggunakan fungsi data.frame. Data frame ini dapat diakses dengan menggunakan accessor $ diikuti nama kolom, dan juga angka indeks.

# Chart and Graphic

```{r Package ggplot2}
fakultas <- c("Bisnis", "D3 Perhotelan", "ICT", "Ilmu Komunikasi", "Seni dan Desain") # nolint
jumlah_mahasiswa <- c(260, 28, 284, 465, 735)
akreditasi <- c("A", "A", "B", "A", "A")

info_mahasiswa <- data.frame(fakultas, jumlah_mahasiswa, akreditasi)
info_mahasiswa

#Menggunakan package ggplot2
library("ggplot2")

#Membuat kanvas
gambar <- ggplot(info_mahasiswa, aes(x=fakultas, y=jumlah_mahasiswa, fill=fakultas)) # nolint
gambar <- gambar + geom_bar(width = 1, stat = "identity")
gambar
```

```{r Membuat Grafik Sebaran Mahasiswa (1)}
#Membuat dua vector
fakultas <- c("Bisnis", "D3 Perhotelan", "ICT", "Ilmu Komunikasi", "Seni dan Desain") # nolint
jumlah_mahasiswa <- c(260, 28, 284, 465, 735)
akreditasi <- c("A", "A", "B", "A", "A")

#Buat data frame dari ketiga vector di atas
info_mahasiswa <- data.frame(fakultas, jumlah_mahasiswa, akreditasi)
info_mahasiswa

#Menggunakan package ggplot2
library(ggplot2)

#Membuat kanvas
gambar <- ggplot(info_mahasiswa, aes(x=fakultas, y=jumlah_mahasiswa, fill=fakultas)) # nolint

#Menambahkan objek bar chart, simpan kembali sebagai variable gambar
gambar <- gambar + geom_bar(width = 1, stat = "identity")

#Menambahkan judul grafik
gambar <- gambar + ggtitle("Jumlah Mahasiswa per Fakultas")

#Menambahkan caption pada sumbu x
gambar <- gambar + xlab("Nama Fakultas")

#Menambahkan caption pada sumbu y
gambar <- gambar + ylab("Jumlah Mahasiswa")

#Menggambar grafik
gambar
```

```{r Membaca File Excel}
#Menggunakan package ggplot2
library(ggplot2)
#Menggunakan package openxlsx
library(openxlsx)

#Membaca file mahasiswa.xlsx
mahasiswa <- read.xlsx("https://storage.googleapis.com/dqlab-dataset/mahasiswa.xlsx",sheet = "Sheet 1") # nolint

#Menampilkan data
print(mahasiswa)

#Menampilkan kolom Prodi
print(mahasiswa$Prodi)
```

```{r Membuat Grafik Sebaran Mahasiswa (2)}
library(ggplot2)
#Menggunakan package openxlsx
library(openxlsx)

#Membaca file mahasiswa.xlsx
mahasiswa <- read.xlsx("https://storage.googleapis.com/dqlab-dataset/mahasiswa.xlsx",sheet = "Sheet 1") # nolint

#Membuat kanvas
gambar <- ggplot(mahasiswa, aes(x = Fakultas, y = JUMLAH, fill = Fakultas))

#Menambahkan objek bar chart, simpan kembali sebagai variable gambar
gambar <- gambar + geom_bar(width = 1, stat = "identity")

#Menggambar grafik
gambar
```

```{r Trend Jumlah Mahasiswa dari Tahun ke Tahun}
library(ggplot2)
#Menggunakan package openxlsx
library(openxlsx)

#Membaca file mahasiswa.xlsx
mahasiswa <- read.xlsx("https://storage.googleapis.com/dqlab-dataset/mahasiswa.xlsx",sheet = "Sheet 1") # nolint

#Menghitung Jumlah Data by Fakultas
summarybyfakultas <- aggregate(x = mahasiswa$JUMLAH, by = list(Kategori=mahasiswa$Fakultas, Tahun = mahasiswa$ANGKATAN), FUN = sum) # nolint
summarybyfakultas <- setNames(summarybyfakultas, c("fakultas", "tahun", "jumlah_mahasiswa")) # nolint
summarybyfakultas

summarybyfakultas$tahun <- as.factor(summarybyfakultas$tahun)

ggplot(summarybyfakultas, aes(x = fakultas, y = jumlah_mahasiswa)) +
  geom_bar(stat = "identity", aes(fill = tahun), width = 0.8, position = position_dodge(width = 0.8)) + # nolint
  theme_classic()
```

```{r Pie Chart}
library(ggplot2)
library(openxlsx)
#Membaca file mahasiswa.xlsx
mahasiswa <- read.xlsx("https://storage.googleapis.com/dqlab-dataset/mahasiswa.xlsx",sheet = "Sheet 1") # nolint

#Menghitung Jumlah Data by Fakultas
summarybyfakultas <- aggregate(x = mahasiswa$JUMLAH, by = list(Kategori = mahasiswa$Fakultas), FUN = sum) # nolint
summarybyfakultas <- setNames(summarybyfakultas, c("fakultas", "jumlah_mahasiswa")) # nolint

piechart <- ggplot(summarybyfakultas, aes(x = "", y = jumlah_mahasiswa, fill = fakultas))+ geom_bar(width = 1, stat = "identity") # nolint
piechart <- piechart + coord_polar("y", start = 0)
piechart <- piechart + ggtitle("Disribusi Mahasiswa per Fakultas")
piechart <- piechart + scale_fill_brewer(palette = "Blues") + theme_minimal()
piechart <- piechart + guides(fill = guide_legend(title = "Fakultas"))
piechart <- piechart + ylab("Jumlah Mahasiswa")
piechart
```

```{r Filtering}
library("ggplot2")
library("openxlsx")

#Membaca file mahasiswa.xlsx
mahasiswa <- read.xlsx("https://storage.googleapis.com/dqlab-dataset/mahasiswa.xlsx",sheet = "Sheet 1") # nolint

#Menghitung Jumlah Data by Fakultas
summarybyfakultas <- aggregate(x = mahasiswa$JUMLAH, by = list(Kategori = mahasiswa$Fakultas, Tahun = mahasiswa$ANGKATAN), FUN = sum) # nolint
summarybyfakultas <- setNames(summarybyfakultas, c("fakultas", "tahun", "jumlah_mahasiswa")) # nolint
summarybyfakultas

summarybyfakultas$tahun <- as.factor(summarybyfakultas$tahun)
summarybyfakultas[summarybyfakultas$fakultas %in% c("ICT", "Ilmu Komunikasi"), ]

ggplot(summarybyfakultas[summarybyfakultas$fakultas %in% c("ICT", "Ilmu Komunikasi"), ], aes(x = fakultas, y = jumlah_mahasiswa)) + # nolint
  geom_bar(stat = "identity", aes(fill = tahun), width = 0.8, position = position_dodge(width = 0.8)) + # nolint
  theme_classic()
```

[R Fundamental for Data Science](https://academy.dqlab.id/certificate/pdf/DQLABINTR1CWCFSH)